【裁判字號】    94,訴,1634
【裁判日期】    950523
【裁判案由】    損害賠償
【裁判全文】
臺灣桃園地方法院民事判決              94年度訴字第1634號
原      告  乙○○
被      告  甲○○
                      號
上列當事人間因本院94年度交簡上字第67號過失傷害案件，原告
提起附帶民事訴訟（94年度交簡附民字第11號），經本院刑事庭
移送前來，本院於民國95年5 月9 日辯論終結，判決如下：
    主  文
被告應給付原告新台幣萬柒仟佰陸拾伍元及自民國九十四年
七月一日起至清償日止，按年息百分之五計算之利息。
原告其餘之訴駁回。
訴訟費用由被告負擔百分之三；餘由原告負擔。
本判決原告勝訴部分，得假執行。
    事  實
甲、原告方面：
壹、聲明：
    被告應給付原告新臺幣（下同）120 萬元整，及自刑事附帶
    民事聲請狀繕本送達翌日起至清償日止，按年息5%計算之利
    息（其中8千元之請求，嗣經撤回，詳後述）。
貳、陳述：
一、被告於民國93年12月13日晚上，騎乘車牌號碼PK6-997 號重
    型機車（下稱系爭機車），沿桃園縣大溪鎮○○路○ 段由大
    溪往龍潭方向行駛，嗣於同日晚間6 時10分許行至同路段68
    號前時，本應注意汽車行駛時，夜間應使用燈光，且依當時
    天候已暗，惟路況良好、無障礙物，柏油路面、乾燥無缺陷
    等情狀，並無不能注意之情事，竟疏未注意及此，於夜間並
    未開啟頭燈照明。適有行人即原告自左前方對向車道，違規
    橫越劃有分向限制線之快車道，欲至對向路段而行至該處。
    被告騎乘系爭機車至該處時因未開啟燈光照明，以致於視距
    不佳，而閃避不及，其機車車頭碰撞原告身體右側，使原告
    倒地受有右側脛骨及腓骨開放性骨折之傷害。
二、原告因被告上開犯行而受有損害，爰依侵權行為之法律關係
    ，請求被告賠償119萬2千元，茲分述如下：
  (一)醫療費用：依據陸軍804 醫院陳榮貴主治醫師診斷陳述，原
    告被撞斷重傷之腿部至少需要1 年醫治與復健，目前醫療費
    計支出20,237元。未來第2 次手術拆除大腿內鋼片與醫療復
    健費等約9 萬元。
  (二)其他增加生活上需要之費用：原告因本件車禍受傷，因而需
    購置輪椅、柺杖使用，其費用共計6 千元。另前往醫院就診
    來回車資支出共計9,500元。
  (三)看護費：因本件車禍需請看護照顧而支出3 萬元。
  (四)不能工作之損失：原告經營賣豬肉生意，1 天殺2 隻豬，扣
    除假日，每個月殺34隻豬，收入10萬餘元，自93年12月13日
    被撞成重傷至本件起訴時（94年6 月）迄今6 個月仍無法動
    彈經營生意，業已損失60餘萬元。再依據陸軍804 醫院陳榮
    貴主治醫師診斷陳述，原告被撞斷重傷之腿部至少需要1 年
    醫治與復健。是以，原告尚須6 個月醫治療程，合計喪失1
    年之勞動損失達百萬元以上，就此請求被告賠償80萬元。另
    原告承租之豬肉攤位因而閒置5 個月，亦請求賠償此部分租
    金共計4 萬元。
  (五)精神慰撫金：依據陸軍804 醫院陳榮貴主治醫師診斷陳述，
    原告被撞斷重傷之腿部至少需1 年醫治與復健，且醫治後不
    能完全復原，將成跛腳一輩子。另被告撞傷原告後不但極力
    規避責任，至今亦未探視原告傷勢，心態可議，毫無悔意可
    言，造成原告心理上、精神上極大之痛苦與傷害，此部分請
    求被告賠償20萬元之精神慰撫金。
三、本件車禍發生最主要因素即為被告晚上騎車超速行駛及未開
    大燈，又依道路交通安全規則第134 條第1 款規定，行人穿
    越道路，設有行人穿越道、人行天橋或人行地下道者，必須
    經由行人穿越道、人行天橋或人行地下道穿越，不得在其1
    百公尺範圍內穿越道路。惟系爭車禍現場距行人穿越道已逾
    131 公尺以上，伊並無違規。
參、證據：提出醫療費用收據19張、杏林診所負責人出具之事故
    證明書、診斷證明書、瑞源里里長證明書、瑞源里里長暨三
    元里里長證明書、鄧淑引證明書、郵政匯票、照片、健發肉
    品供銷股份有限公司承銷人承銷肉品合約書、輪椅及柺杖收
    據各1 件、計程車車資收據18張為證。
乙、被告方面：
壹、聲明：
    原告之訴駁回。
貳、陳述：
    原告本件請求之金額過高，就原告主張伊有工作能力且每月
    收入10萬元以上，又支出豬肉攤位租金5 個月共計4 萬元之
    事實，均否認之。
丙、本院依職權調閱本院94年度交簡上字第67號刑事卷宗（內含
    臺灣桃園地方法院檢察署94年偵字第3009號偵察卷宗、94年
    請上字第69號偵察卷宗及本院94年度桃交簡字第546 號刑事
    卷宗），並向國軍桃園總醫院函查原告之相關病情說明及向
    財政部臺灣省北區國稅局大溪稽徵所函查兩造93年度之財產
    及所得資料。
    理  由
甲、程序方面：
一、按訴狀送達後，原告不得將原訴變更或追加他訴。但擴張或
    減縮應受判決事項之聲明者，不在此限，民事訴訟法第255
    條第1 項但書第3 款定有明文。本件原告起訴時，關於法定
    遲延利息原請求自93年12月14日起算，嗣於本院95年1 月10
    日之言詞辯論期日變更為自刑事附帶民事聲請狀送達被告翌
    日起算，核屬減縮應受判決事項之聲明，揆諸前揭法條規定
    ，應予准許。
二、次按，原告於判決確定前，得撤回訴之全部或一部。但被告
    已為本案之言詞辯論者，應得其同意。民事訴訟法第262 條
    第1 項定有明文。本件原告起訴時，原併請求被告賠償上訴
    寫狀紙費用6 千元及車禍眼鏡毀損新購費2 千元，嗣於上揭
    言詞辯論期日，以言詞撤回此部分之請求，經被告當場表示
    同意，是原告此部分之請求即生撤回之效力。
乙、實體方面：
一、經查，被告於93年12月13日晚上，騎乘系爭機車沿桃園縣大
    溪鎮○○路○ 段由大溪往龍潭方向行駛，嗣於同日晚間6 時
    10分許行至同路段68號前時，本應注意汽車行駛時，夜間應
    使用燈光，且依當時天候已暗，惟路況良好、無障礙物，柏
    油路面、乾燥無缺陷等情狀，並無不能注意之情事，竟疏未
    注意及此，於夜間並未開啟頭燈照明。適有行人即原告自左
    前方對向車道，違規橫越劃有分向限制線之快車道，欲至對
    向路段而行至該處。被告騎乘系爭機車至該處時因未開啟燈
    光照明，以致於視距不佳，而閃避不及，其機車車頭碰撞原
    告身體右側，使原告倒地受有右側脛骨及腓骨開放性骨折之
    傷害等之事實，業據原告執本院94年度交簡上字第67號刑事
    判決（原審案號為本院94年度桃交簡字第546 號刑事簡易判
    決，下稱本件刑事案件）所認定之事實而主張在案（見本院
    卷第38頁），並以被告因過失傷害人而判處拘役30日確定（
    原審判處拘役40日，告訴人即原告不服，請求檢察官上訴）
    ，而經本院依職權調閱本件刑事案件之全部卷宗查核無誤，
    且為被告到庭所不爭執，洵堪認定，是原告據以主張被告騎
    乘系爭機車撞擊原告，致原告受有上開傷害等語，自屬有據
    ，而可採信。
二、按汽車行駛時，夜間應使用燈光，道路交通安全規則第109
    條第1 款前段著有明文，且為一般人所知悉並應確實遵守之
    事項，被告對此自難諉稱不知。又本件車禍事故發生於12月
    13日冬夜6 時10分許，被告於本件刑事案件審理中亦自承當
    時太陽已下山等語明確（見本件刑事案件2 審卷第69頁），
    足認當時天候已暗，已屬夜間。再依卷附道路交通事故調查
    報告表(一)、(二)道路交通事故現場圖各1 份顯示（見本件刑事
    案件偵查卷第18-20 頁）：當時天候已暗、惟路況良好、無
    障礙物，柏油路面、乾燥無缺陷等情狀，並無不能注意之情
    事。被告竟疏未注意及此，貿然於未開啟燈光照明之情況下
    行駛，以致於視距不佳，因而閃避不及，終致肇事，是被告
    之行為自有過失無訛。再者，原告因此受有右側脛骨及腓骨
    開放性骨折之傷害，並有國軍桃園總醫院附設民眾診療服務
    處出具診斷證明書1 紙在卷足按（見同上卷第17頁），倘被
    告依規定開啟燈光照明，當可避免此事故發生，是本件原告
    所受上述傷害，與被告過失行為有相當因果關係，亦足認定
    。至於原告另主張被告就本件車禍之發生另有超速行駛之過
    失等語，然本院依卷內所存證據資料（含本件刑事案件）並
    未能發現足以證明被告確有超速之事實，且原告亦自承伊不
    能舉證以實其說（見本院卷第39頁），故原告空言主張被告
    另有超速之過失云云，不足為採。
三、次按，因故意或過失，不法侵害他人之權利者，負損害賠償
    責任。汽車、機車或其他非依軌道行駛之動力車輛，在使用
    中加損害於他人者，駕駛人應賠償因此所生之損害。不法侵
    害他人之身體或健康者，對於被害人因此喪失或減少勞動能
    力或增加生活上之需要時，應負損害賠償責任。不法侵害他
    人之身體者，被害人雖非財產上之損害，亦得請求賠償相當
    之金額，為民法第184 條第1 項前段、第191 條之2 前段、
    第193 條第1 項、第195 條第1 項前段所明文規定。查本件
    原告因被告前揭之過失而受有如上之傷害，自得依上開規定
    向被告請求損害賠償。茲就原告請求之金額是否有理由，逐
    項審酌如后：
  (一)醫療費用部分：
    原告主張：伊因本件車禍，已支出醫療費用20,237元，惟將
    來尚須進行第2 次手術以拆除大腿內鋼片，連同醫療復健費
    等約9 萬元，故請求被告給付醫療費用110,237 元等語。查
    原告就其已支出醫療費用20,237元之請求，業據提出醫療費
    用收據19張為證（見本件附民卷第4-22頁），且為被告所不
    爭執，是原告此部分之請求，即屬有據。至於原告尚須進行
    第2 次手術，預估尚須支出9 萬元之醫療及復健費用部分，
    雖據原告提出國軍桃園總醫院附設民眾診療服務處94年11月
    29日診斷證明書，載明：原告因右脛腓骨開放性骨折，於93
    年12月13日手術，目前內固定釘仍存留，約需再半年方可拔
    除鋼釘等語為證（見本院卷第22頁），然為被告所否認，經
    本院依職權向該院函詢上情，該院以醫樸字第0950000782號
    函覆稱：原告須再接受固定移除手術，另有關復健方面，可
    由病患自行復健運動。後續手術所須費用，自付金額約3 千
    元（健保床）等語（見本院卷第77頁），是原告主張伊須接
    受第2 次手術以拆除內固定釘等語，固屬有據，惟所需費用
    僅3 千元，則原告主張被告應賠償伊此部分將來所需支出費
    用，於逾3 千元之範圍，即屬無據。據上，原告本件得請求
    之醫療費用，即應為23,237元。
  (二)其他增加生活上需要之費用：
    原告主張伊因本件車禍受傷，而需購置輪椅、柺杖使用，其
    費用共計6 千元。另前往醫院就診來回車資支出共計9,500
    元等語，業據提出免用發票收據1 紙、車資收據18紙為證，
    且為被告所不爭執（見本院卷第54-72 、52頁），堪信屬實
    ，因此，原告請求被告賠償伊因本件車禍所增加生活上需要
    之費用共計15,500元，即屬有據。
  (三)看護費用部分：
    原告主張伊受傷後，因需人看護，支出看護費用3 萬元等語
    ，雖未能提出任何證據以實其說（見本院卷第39頁），而為
    被告所否認，然經本院依職權向國軍桃園總醫院詢問原告是
    否須人看護等情，該院以醫樸字第0950000336號函覆稱：依
    原告年紀，在移除外固定之前（約3 個月），應有人幫忙扶
    持及處理日常生活瑣事，每日看護費約0000-0000 元等語（
    見本院卷第43頁），依上函所示，如原告實際雇請看護3 個
    月，並以該院最低收費標準每日2200元計算，原告所須支出
    之看護費應為19萬8 千元，則原告主張伊實際支出之看護費
    用為3 萬元，未逾上開函示金額，自應認係合理而必須之請
    求，是原告請求被告賠償伊看護費用3 萬元，亦屬有據。
  (四)不能工作之損失：
    原告主張：伊經營賣豬肉生意，1 天殺2 隻豬，扣除假日，
    每個月殺34隻豬，收入10萬餘元，自93年12月13日被撞成重
    傷至本件起訴時（94年6 月）迄今6 個月仍無法動彈經營生
    意，業已損失60餘萬元。再依醫師診斷伊腿部至少需要1 年
    醫治與復健，因此，伊1 年不能工作損失百萬以上，就此請
    求被告賠償80萬元。另原告承租之豬肉攤位因而閒置5 個月
    ，亦請求賠償此部分租金共計4 萬元等語，然均為被告所否
    認。原告就伊工作收入之上開主張，固據提出桃園縣大溪鎮
    瑞源里里長94年6 月1 日證明書記載：原告於59年在本里及
    三元里從事賣豬肉生意35年屬實等語；瑞源里暨三元里里長
    與鄧淑引94年12月24日證明書記載：茲證明，原告在桃園縣
    大溪鎮○○○街13號，員樹林市場販售豬肉買賣，自59年至
    93年12月12日（車禍發生）止。平時每日販售1 頭豬，假日
    及節慶2 頭。每月公休4 天，共計平均34頭，月收入約10萬
    元整等語及健發肉品供銷股份有限公司承銷人承銷肉品合約
    書（見本件附民卷第25頁、本院卷第41、42、73頁）為證。
    惟查，上開承銷肉品合約書之簽立日期為61年10月6 日，合
    約期間6 個月，是該合約早已因契約期間屆滿而失其效力，
    不足以證明原告於本件事發前之工作收入等情甚明，堪予認
    定。再查，原告雖提出上開里長證明書為證，惟原告亦自陳
    ：上開94年12月24日之里長證明書是伊自己寫好，請里長蓋
    章，因伊將收入情形告訴里長，所以里長知道伊之收入如何
    ，是伊跟里長算說1 天殺2 頭豬，扣掉假日，1 個月殺34頭
    ，伊只是請里長證明伊1 個月殺豬數量達34頭，不是證明伊
    收入多少，里長20幾歲時就到伊豬肉攤拿豬肉，有時聊天會
    提到殺豬情形，所以里長看了內容認為正當，才會蓋章等語
    （見本院卷第82頁），足認上開證明書之內容係里長聽聞原
    告之陳述而出具，核其性質實與原告自己之陳述無異，自不
    足以佐證原告上開主張伊每月收入達10萬元云云為真實。原
    告固不能證明伊每月收入達10萬元乙節屬實，惟原告仍具有
    一般之工作能力，應認原告每月仍可取得依行政院勞工委員
    會公告之基本工資15,840元，又依本院卷第43頁所附之國軍
    桃園總醫院函所示：依原告當時創傷及所做之處置，約半年
    須休養不能工作（指體能負荷較重或需開車、行走之工作，
    若為文書工作則不在此限）等語，及被告係34年1 月25日出
    生（見本院卷第22頁所附之診斷證明書），自本件93年12月
    13日起算，再過1 個月又12日即屆滿勞工強制退休年齡之60
    歲，因此，原告因本件車禍受傷所生不能工作之損害，應以
    1 個月又12日為不能工作期間，以每月薪資15,840計算，原
    告此部分所得請求被告賠償之金額即為22,176元【計算式：
    15840*（1+12/30）=22176 】，逾此部分之請求，即屬無據
    。至於原告另主張伊承租攤位買豬肉，每月租金8 千元，伊
    因本件車禍不能工作致該攤位承租後閒置，受有5 個月共計
    4 萬元之租金損失等語，因原告就伊有承租攤位5 月支出租
    金共4 萬元乙節，迄至本件言詞辯論終結時均未能舉證證明
    之，則原告空言請求被告賠償4 萬元之租金云云，洵無足採
    。
  (五)慰撫金部分：
    又按，不法侵害他人之身體、健康、名譽或自由者，被害人
    雖非財產上之損害，亦得請求賠償相當之金額，原告既因被
    告過失不法侵害其身體行為，致受有右側脛骨及腓骨開放性
    骨折之傷害，並因此需於醫院施予清創暨開放性復位併內固
    定及外固定手術，且需於嗣後進行第2 次手術以拔除內固定
    鋼釘，有原告提出之診斷證明書2 紙在卷可參（見本件刑事
    案件偵查卷第17頁、本院卷第22頁），且致伊不能工作，復
    需人看護，已如前述，原告精神上受有痛苦，不可言喻，自
    得請求被告賠償非財產損害之慰撫金。爰審酌原告自陳以販
    賣豬肉為業，名下並無不動產，僅有汽車1 輛，被告於93年
    度之薪資收入為7 萬5 千元，名下有房屋及其基地之不動產
    合所得稅各類所得資料清單、財產歸屬資料清單各2 件在卷
    可參（見本院卷第28-32 頁），及原告之過失程度等各情，
    本院認原告請求20萬元之精神慰撫金，尚嫌過高，應以10萬
    元為適當。
  (六)綜上，原告因系爭車禍所受損害之金額總計為190,913 元（
    計算式：23237 ＋15500 ＋30000 ＋22176 ＋100000＝1909
    13）。
四、再按，損害之發生與擴大，被害人與有過失者，法院得減輕
    賠償金額或免除之，民法第217 條第1 項定有明文。此項規
    定之目的在謀求加害人與被害人間之公平，倘受害人於事故
    之發生亦有過失時，由加害人負全部賠償責任，未免失諸過
    酷，是以賦與法院得不待當事人之主張，減輕其賠償金額或
    免除之職權。換言之，基於過失相抵之責任減輕或免除，非
    僅為抗辯之一種，亦可使請求權全部或一部為之消滅，故裁
    判上得以職權斟酌之。查，本件車禍之發生，被告固有違反
    汽車行駛時，夜間應使用燈光規定之過失。惟按，行人在在
    禁止穿越、劃有分向限制線、設有劃分島或護欄之路段或3
    車道以上之單行道，不得穿越道路，道路交通安全規則第13
    4 條第2 款定有明文。本件車禍地點設有分向限制線，有前
    揭道路交通事故現場圖及現場照片3 張附卷可稽（見同上偵
    查卷第18、21、25、26頁），依上規定，原告本不得逕予穿
    越，且原告於第1 次警訊中自陳：我當時穿越道路，我閃過
    內側車道的車，過後到外側遭往龍潭方向直行機車撞擊等語
    ，核與被告於警訊中陳稱：我發現原告由我左方車陣中速度
    很快穿越出來，我見到時距離很近等語大致相符（見同上偵
    查卷第12、6 頁），堪認本件事發當時道路上車輛頗多，原
    告為穿越馬路，自係於車陣中閃躲前行，又當時天色將暗，
    原告為行人竟自眾多車輛中出現於不得穿越之路段中，原告
    於本件車禍之發生顯有過失，且與本件事故之發生有相當因
    果關係甚明。是依前開說明，本件原告請求被告賠償其損害
    ，自亦有上開民法第217 條第1 項之適用。又被告固因未開
    頭燈致未能及早發現原告，惟原告上開違規穿越馬路且係自
    車陣鑽出之行為，顯係致被告難以注意並預防之主要原因。
    至原告雖主張本件事發地點距行人穿越道已超過131 公尺以
    上，依道路交通安全規則第134 條第1 款規定，伊得穿越道
    路云云，惟查，本件事發地設有分向限制線，應適用同法條
    第2 款規定，已如前述，原告再執同法條第1 款而為主張，
    顯有誤會，不足為採，附此敘明。是本院斟酌上開各情，認
    被告應負40% 之過失責任，原告應自負60% 之過失責任。依
    此比例計算，原告所得請求之金額即為76,365元（計算式：
    190913×40% ＝76365，小數點以下四捨五入）。
五、復按，依強制汽車責任保險法第30條規定：「保險人依本法
    規定給付之保險金，視為加害人或被保險人損害賠償金額之
    一部份；加害人或被保險人受賠償請求時，得扣除之」。本
    件原告自陳業已領取3 萬9 千元之強制汽車責償保險理賠金
    等語（見本院卷第39頁），且為被告所不爭執，堪予採信。
    因此，上開原告得請求之金額自應扣除原告已受領之理賠金
    額，是原告本件得請求之金額於扣減後即為37,365元（計算
    式：00000-00000=37365） 。
六、末按，給付無確定期限者，債務人於債權人得請求給付時，
    經其催告而未為給付，自受催告時起，負遲延責任。其經債
    權人起訴，或依督促程序送達支付命令，或為其他相類之行
    為者，與催告有同一之效力；遲延之債務，以支付金錢為標
    的者，債權人得請求依法定利率計算之遲延利息，民法第22
    9 條第2 項、第233 條第1 項前段分別定有明文。從而，原
    告本於侵權行為之法律關係，請求被告給付37,365元，及自
    刑事附帶民事起訴狀繕本送達之翌日即94年7 月1 日起至清
    償日止，按年息5%計算之利息，為有理由，應予准許；其逾
    此範圍之請求，即無理由，應予駁回。
七、假執行之宣告：
    末按，所命給付之金額或價額未逾新臺幣50萬元之判決，法
    院應依職權宣告假執行，民事訴訟法第389 條第1 項第5 款
    定有明文，本件原告勝訴部分，因本件被告應給付之金額未
    逾50萬元，揆諸前開之規定，本院爰依上開規定，依職權宣
    告假執行。
八、本件事證已臻明確，兩造其餘之主張、陳述及所提之證據資
    料，核與判決結果無何影響，爰不一一論述，附此敘明。
九、據上論結，本件原告之訴為一部有理由、一部無理由，依民
    事訴訟法第79條、第389 條第1 項第5 款，判決如主文。
中    華    民    國    95    年    5     月    23    日
                  民事第二庭    法  官  范明達
以上正本係照原本作成
如對本判決上訴，須於判決送達後20日內向本院提出上訴狀
中    華    民    國    95    年    5     月    23    日
                                書記官  江世亨


司法院資訊處製作；財團法人民間司法改革基金會備份。
